【裁判字號】    95,訴,8511
【裁判日期】    970125
【裁判案由】    侵權行為損害賠償
【裁判全文】
臺灣臺北地方法院民事判決              95年度訴字第8511號
原      告  甲○○
訴訟代理人  石宜琳律師
被      告  己○○
            丁○○
共      同
訴訟代理人  趙相文律師
            王聖舜律師
上列當事人間請求侵權行為損害賠償事件，本院於民國96年12月
10日言詞辯論終結，判決如下：
    主  文
原告之訴及假執行之聲請均駁回。
訴訟費用由原告負擔。
    事  實
甲、原告方面：
一、聲明：(一)被告己○○應給付原告新台幣（下同）250 萬元，
    暨自起訴狀繕本送達翌日起至清償日止，按年息5％ 計算之
    利息；(二)被告丁○○應給付原告250 萬元，暨自起訴狀繕本
    送達翌日起至清償日止，按年息5％ 計算之利息；(三)被告應
    於中國時報、聯合報、自由時報第一版以黑白版面面積26公
    分×19公分之版面，刊登道歉啟事各一次，其字體大小：「
    道歉啟事」部分以56級超黑字體刊登、「道歉人己○○、丁○○敬告各界啟事」部分以32級粗黑字體刊登、其餘部分以
    20級字體刊登；(四)上述聲明(一)、(二)部分，願供擔保，請准宣
    告假執行。
二、陳述：
  (一)原告為國立台灣大學（下稱台大）農化系教授；而被告己○○、丁○○分別為台大土木系教授、台大工程科學及海洋工
    程學系教授。緣81年間台大多名教授為集資購買台北縣深坑
    鄉○○段等山坡地，籌劃建蓋社區，而成立「深坑大專教師
    第一社區開發案」（下稱系爭開發案）。被告己○○、丁○○為系爭開發案之訂戶，並推動成立「理想社區發展協會」
    （下稱理想社協），處理系爭開發案。嗣系爭開發案因政府
    政策及其他因素，致遭阻礙而延宕十餘年未能順利進展，被
    告為轉移訂戶目標，避免遭受責難，明知訴外人丙○○係時
    報周刊之記者，將報導系爭開發案未能順利進展之情形，於
    93年8 月間各別接受丙○○採訪時，明知或預期下列不實並
    足以毀損原告名譽之情事，向記者丙○○表述，丙○○將會
    以文字、圖畫及時報周刊之發行及網際網路散布於眾，且其
    他媒體或網站亦有可能再為轉載、引用而傳述各地或全世界
    ，竟分別向記者丙○○為如下不實表述，即：
  1.被告己○○向記者丙○○表示：「一開始就是台大農化系教
    授甲○○設下的騙局。」、「甲○○等人用『大專教師第一
    社區開發案』之名，行榨財之實．．」、「大多數訂戶都求
    助無門的情況下，甲○○和大專教協竟將理想社區預定地中
    的地號38-4、38-5、82、84等十筆較靠近馬路、有開發價值
    的土地，在未向訂戶大會報備同意的情況下，在89年10月擅
    自過戶給李嗣涔，這些土地總共1.3 公頃，占土地總面積10
    分之1 。」。
  2.被告丁○○向記者丙○○表示：「當年錢是進了大專教協沒
    錯，而甲○○是當時的理事長，所有購地的事全由他一個人
    決定。甲○○太聰明了，錢不是進他的帳戶，他卻可以全數
    動用，還能躲過法律責任。」、「13年來，理想社區只有少
    部分地點不佳的土地過戶到包括己○○在內的幾位理想社協
    代表人名下，大多數的土地，除了李嗣涔名下的10分之1外
    ，其他的都被甲○○有關的人持有，例如甲○○的女兒丁雅
    寧，及其研究室工作人員胡紹芬等。」
  3.己○○、丁○○各別接受記者丙○○採訪，而分別為上揭1.
    、2.之表示後，記者丙○○即利用時報周刊2004年8 月3 日
    ～8 月9 日、第1380期，第22頁發行，刊載標題：「甲○○
    12年前吸金7 億6000萬元，300 多名台大教授指控被騙建屋
    」，並為刊載上揭己○○、丁○○不實指摘之報導；2005年
    3 月8 日～3 月14日、第1411期，第44頁中刊載：「甲○○
    等人用大專教師第一社區開發案之名，行詐財之實」，「甲○○在社區戶數上灌水」，又於45頁中以副標題稱；「李昂
    姐妹：花600 萬，名下連豆腐都沒有」；並稱「大多數的土
    地除李嗣涔名下的十分之一外，其他的都被和甲○○有關的
    人持有，例如甲○○的女兒丁雅寧，及其研究工作人員胡紹
    芬等」；並為上揭己○○、丁○○不實指摘之報導。
  (二)本件經過：
  1.戊○○教授為深坑大專教師第一社區開發小組負責人，及申
    請開發許可代表人。
  2.深坑大專教師第一社區開發小組原隸屬於「台大社區籌建委
    員會」（後更名「台大同仁住宅籌建委員會」）。兩者均簡
    稱「台大籌建會」均由台大教授聯誼會理事長馮武雄教授擔
    任主任委員。
  3.深坑大專教師第一社區開發小組於81年8 月14日與台大籌建
    會結清財務正式分家（深坑大專教師第一社區開發小組在大
    專教協為其代管資金之前已獨立運作，始於何時，因事隔15
    年已不復記憶，但在正式分家前，名份上是台大籌建會之內
    部組織，台大籌建會內部尚有三峽社區、新店直潭社區及大
    台北華城社區）。
  4.深坑大專教師第一社區開發小組戊○○，基於未成立法人團
    體，所收資金若無獨立之法人組織代為保管，恐生紛爭，乃
    情商原告由中華民國大專教師協會（下稱大專教協）代收、
    代放，並寄存資金於大專教協帳戶。（原告時任大專教協理
    事長）。
  5.80年5 月9 日原告應戊○○要求，經大專教協理監事會同意
    ，與戊○○、謝英宗（即深坑大專教師第一社區開發小組代
    表）一起至土地銀行長安分行開立活期儲蓄存款帳戶（戶名
    : 中華民國大專教師協會，帳號000000000000）專供深坑大
    專教師第一社區開發小組使用（該專戶印鑑共四枚，即大專
    教協會章、理事長私章、深坑大專教師第一社區開發小組代
    表兩人: 戊○○、謝英宗私章），未有戊○○、謝英宗先生
    蓋印鑑章，原告不能私自支領存款。
  6.深坑大專教師第一社區開發小組以此戶頭收取訂戶訂金，每
    一訂戶繳交訂金50萬。
  7.深坑大專教師第一社區開發小組同意提撥利息所得5％ ，作
    為大專教協基金，大專教協代管財務期間，所有人事費用支
    出由大專教協填報各類所得扣繳憑單。
  8.大專教協僅係深坑社區訂戶之財務代管人，有臺灣臺北地方
    法院86年度訴字第1085號判決（即原證十九號）第三頁第28
    至31行可參。
  9.81年5 月8 日簽約購地: 由戊○○及謝金獅（即謝英宗之父
    ，具備自耕農身份）與地主簽訂土地買賣契約（參原證十八
    號同意書），原告則陪同戊○○、謝英宗前往土地銀行長安
    分行提款及交付簽約金予地主。
  10.系爭開發案土地平均坡度45.02％ ，低於55％坡度之土地佔
    總面積80.77％ （參被證五號，82年3 月青聯工程顧問有限
    公司提出之坡度分析圖)，依當時「非都市土地開發審議規
    範」第十八條規定: 「平均坡度超過百分之五十五以上之地
    區．．為不可開發區，其餘部分得就整體規劃需要開發建築
    。」（參原證十六號），因此原告同意戊○○、謝英宗提款
    購地並無不當之處。況且83年5 月24日青聯工程顧問有限公
    司（下稱青聯公司）在己○○教授精心指導下，向台北縣尤
    清縣長提出簡報，受到縣長極大肯定。參看戊○○記錄之阿
    柔深坑第一社區籌委會委員會見尤縣長記錄（參原證二十號
    ），更可證明原告同意戊○○、謝英宗提款購地並無不當之
    處。被告明知原告在系爭開發案中，並未簽署任何土地買賣
    契約，竟向時報周刊記者誣指原告買不能開發之土地騙大家
    ，其等有妨害原告名譽之故意至為明顯。
  11.81年5 月20日己○○簽署「開發深坑大專教師社區授權同意
    書」（參被證四號第二頁），其授權對象為「深坑大專教師
    社區開發小組」並非「大專教協」。戊○○為該開發小組負
    責人，及申請開發許可代表人。由於深坑大專教師第一社區
    開發小組並非「大專教協」之內部組織，且當時「深坑大專
    教師第一社區開發小組」在名份上仍掛名「台大籌建會」之
    下，故己○○重新簽署「開發深坑大專教師社區授權同意書
    」，以期名實相符。此即己○○會有兩張授權同意書之原因
    。
  12.81年5 月22日為訂戶繳第二期款55萬之繳款截止日。
  13.81年6 月1 日深坑大專教師第一社區開發小組成立「申請開
    發組」；成員為戊○○、朱紹鎔、己○○、乙○○及駱尚廉
    五位教授。負責開發申請諸項事宜。除召集人朱紹鎔按月支
    薪外，其他成員均為無給職。至原告除請工讀生整理訂戶繳
    款情形，協助收集訂戶資料、連絡訂戶及以大專教協名義申
    請系爭開發案全部土地之航照圖外，並未負責開發業務。被
    告己○○教授則自始至今，一直參與系爭開發案之開發業務
    。
  14.81年6 月8 日為訂戶繳第三期款45萬之繳款截止日。
  15.81年6 月23日通知訂戶推介山坡地開發公司。
  16.81年6 月24日為訂戶繳第四期款50萬之繳款截止日。
  17.81年7 月16日召開山坡地開發公司評審會，由深坑大專教師
    第一社區開發小組中申請開發組召集人朱紹鎔教授主持，評
    審委員13人，內含台大土木系教授5 人、台大環保所教授3
    人、政大地政所教授1 人、建築顧問1 人，深坑大專教師第
    一社區開發小組代表2 人、大專教協代表1 人，參加應徵者
    計有: 迪光、大越、浩華、青聯及山地五家公司，各家公司
    均提出對系爭開發案之規劃構想，評審會自上午10時開至下
    午8 時，歷經10小時。評審會之任務係決定優先議價之公司
    。以上五家公司均非原告推薦的。戊○○、原告及被告己○○均出席此次評審會。因此，被告己○○充分瞭解系爭開發
    案之土地，在當時依法令是可以開發，且申請開發組是由其
    土木系同事朱紹鎔擔任召集人，並按月支薪。被告竟向時報
    周刊記者作不實之陳述，誤導記者以為從買地到開發均原告
    一手包辦，以達其故意妨害原告名譽之目的。
  18.81年7 月20日與山坡地開發公司議價，結果決定由朱紹鎔推
    薦之青聯公司承包。
  19.81年8 月14日深坑大專教師第一社區開發小組與台大籌建會
    結清財務正式分家。從台大籌建會轉入深坑大專教師第一社
    區開發小組之款項，亦由大專教協代管。
  20.81年12月10日深坑第一社區財務查核會議，由大專教協監事
    會召集人李常聲教授主持。戊○○、原告及深坑第一社區會
    計均列席備查，經查核無誤。
  81年12月15日在台大校總區第三會議室，公佈財務查核結果
    ，並辦理申請開發文件用印。
  81年12月19日深坑第一社區規劃說明會，由深坑大專教師第
    一社區開發小組中申請開發組召集人朱紹鎔教授主持，青聯
    工程顧問公司提出報告。
  82年6 月10日深坑大專教師第一社區開發小組成立財務稽核
    組，由訂戶許淑芳（召集人，台大醫院會計室主任）、賴豐
    楸、王中興（訂戶謝青雲之夫）、丁秉政、吳淑貞（訂戶劉
    家瑄之妻）、張麗鳳、吳娟娟等七人組成。在此之前，系爭
    開發案之財務由大專教協監事會代為稽核。
  82年6 月13日第二次訂戶大會，由深坑大專教師第一社區開
    發小組中申請開發組召集人朱紹鎔教授主持，戊○○等93人
    出席，原告並非訂戶，以大專教協理事長身份列席。
  82年6 月22日深坑大專教師第一社區開發小組僱用一位工讀
    生協助大專教協登記訂戶繳款情形、連絡訂戶、辦理退款及
    製發扣繳憑單等，並為開發小組整理訂戶資料、邀請訂戶前
    來辦理土地過戶及申請開發文件上用印、收發信件及製發社
    區報導等。原告負責核對繳款人姓名與土地登記人姓名及戶
    數是否相符。（時報周刊記者丙○○96年1 月3 日在庭上說
    李昂姊妹訂兩戶與事實不符，李昂姊妹本名施淑女及施淑端
    ，兩人合訂一戶、並非兩戶，特此聲明，以免日後發生紛爭
    ）。
  82年11月14日第三次訂戶大會，由深坑大專教師第一社區開
    發小組中申請開發組召集人朱紹鎔主持，商討成立基金會接
    管財務事宜。
  82年11月15日通知訂戶辦理退款，每戶退還17萬元，另從馮
    武雄主辦之「台大社區籌建委員會」轉來者，共43戶、每戶
    退還19萬1500元）（參原證十三號）。
  82年12月10日大專教協將結餘款及該社區所有權利義務移交
    阿柔大專教師社區發展文教基金會董事長戊○○。（參原證
    十三號）
  83年5 月29日原告卸任大專教協理事長，由楊建澤教授接任
    理事長，原告卸任大專教協理事長後，因阿柔大專教師社區
    發展文教基金會未獲准立案，大專教協乃與戊○○教授間發
    生訴訟。至深坑大專教師第一社區移交清冊中有關甲○○董
    事保管部份（參原證十三號），因阿柔大專教師社區發展文
    教基金會未獲准立案，乃將訂戶土地所有權狀發還給訂戶，
    其他資料則依第三屆大專教協理監事會決議，交還大專教協
    代為保管，此後原告即不再保管深坑大專教師第一社區任何
    資料。第四次及第五次訂戶大會會議決議，組成理想社協，
    多數訂戶加入理想社協，並委託理想社協負責開發業務之進
    行。有臺灣臺北地方法院86年度訴字第1085號民事判決（原
    證十九號）第四頁第11至12行可參。另部份訂戶未參加上述
    訂戶大會，也未加入理想社協。至84年2 月26日訂戶大會會
    議決議將申請開發工作移交給理想社協，參同上判決第七頁
    第14至15行，被告明知十餘年來開發工作均由其負責，竟向
    時報周刊記者為不實之陳述，嚴重妨害原告之名譽。
  被告分別擔任理想社協理事長、秘書長，其等所述土地分配
    問題乃理想社協與未參加理想社協訂戶間之爭議與原告無關
    。被告於社區大門加鎖，未將大門鑰匙給予未參加理想社協
    之訂戶，使未參加理想社協之訂戶十餘年來，都無法進入自
    己所買之土地，且被告未經未參加理想社協之訂戶同意，在
    系爭開發案土地上搭建多棟鐵皮屋及開設「阿柔理想農場」
    ，此引起未參加理想社協訂戶之不滿。原告並非系爭開發案
    訂戶，是以上述爭議與原告有何關係? 原告配偶謝淑珠雖為
    訂戶，但篤信佛教多年前即自郵局提前退休，成為佛教團體
    全職義工，與世無爭。臺大李校長在卸任教務長後，曾出面
    協調理想社協與未參加理想社協訂戶間之爭議，不意在競選
    臺大校長期間，竟遭被告向時報周刊記者誣指為侵佔土地。
    （參原證二號94年3 月14日出刊之1411期時報周刊第43頁）
    。
  (三)96年1 月3 日證人丙○○到庭作證時，被告己○○坦承該報
    導根據其口述及提供之書面資料而成。惟系爭開發案中，台
    大教授僅30人，詎93年8 月3 日出刊之1380期時報周刊第22
    頁標題為「300 多名台大教授指控被騙建屋」，此人數何來
    ？足證被告提供不實資料予記者，有陷原告身敗名裂之故意
    。而被告己○○、丁○○於本件系爭報導上所為之陳述，皆
    係「事實陳述」，而非「意見之表達」，更非「評論」，且
    非「善意發表，對於可受公評之事而為適當之評論」。查己○○、丁○○並未能舉證並證明其言論內容為真實，或依其
    所提證據資料，足認為被告等有有相當理由確信其所言為真
    實。縱認被告等能證明其言論內容為真實或有相當理由確信
    其所言為真實者，惟其言論內容僅涉及私德而與公共利益無
    關，被告等仍屬侵害原告之名譽，應負侵權行為損害賠償之
    責。
  (四)查時報周刊除以1380期、1411期發行刊物方式將足以毀損原
    告名譽之事散布於眾外，又於其CTW、China Times.Com時報
    周刊電腦網站上將上述報導廣貼（參卷附原證三），致Goog
    le網站（參卷附原證四）；倍可親新聞中心（參卷附原證五
    ）；Tycool！美國中文在線（參卷附原證六）；僑報（華文
    電子網頁）（參卷附原證七）；中國台灣雜誌（中國台灣在
    線）（參卷附原證八）；Sina新浪雜誌（2006年新貼）（參
    卷附原證九）等網站，陸續轉載、廣貼，而供全國、中國大
    陸甚或全世界網友搜尋、閱覽，致原告在社會上之形象、地
    位、人格、聲譽受有重大難以彌補損害。
  (五)自96年5 月1 日迄今，網路又出現以前告「時報周刊」後已
    消失之被告毀謗原告之相關新聞如下：
  1.由愛問罔頁進入之中國台灣在線（大陸台灣事務辦公室網頁
    ）查到之相關新聞（參原證二十八號）。
  2.於僑報網站查到之相關新聞（參原證二十九號）。
  3.過去Google簡繁體網頁刊載的都是「新聞中心美國中文線上
    」引用時報周刊之報導。現Google簡體網頁改刊「中國台灣
    雜誌」引用時報周刊之報導（參原證三十號）。
  4.現新浪搜索引擎，改出現在其查博士網頁上（參原證三十一
    號）。
  5.且Goole、新浪、Gais、雅虎等網站都是把被告毀謗原告之
    相關新聞，置於搜尋「甲○○」結果的第一頁（參原證第三
    十六號）。
  (六)被告等故意、過失毀損原告名譽，已對原告構成侵權行為，
    致造成原告之損害，且損害繼續擴大中，爰依民法第一百八
    十四條第一項、第一百九十五條第一項之規定，請求非財產
    上之損害及請求回復名譽之適當處分。
  (七)對證人證詞之意見:
  1.戊○○部分：
  戊○○於96年9 月10日作證時，稱所簽約購買之程松珍與葉
    霖丹共有土地，每坪只有7 、8 千元，原告要她簽報每坪1
    萬元，係故意抹黑原告:
    查程松珍與葉霖丹共有之土地為台北縣深坑鄉○○○段腳
    坑小段地號38-2、38-3、38-6、80、80-1、80-2、83及阿柔
    坑段王軍寮小段地號5 、5-1 、9-1 、12-2、333 、333-1
    、340 、341 、342 等16筆土地，其面積合計為4 萬5809平
    方公尺，折合（45809x0.3025=)1 萬3857坪，依據購買土地
    之財務報告（參被證六號）付給地主程松珍與葉霖丹之總金
    額為1 億392 萬8000元，其每坪平均單價為7500元，足證原
    告並無要戊○○簽字虛報每坪1 萬元情事，戊○○教授以子
    虛烏有之事，故意抹黑原告至為明顯。
  戊○○又稱原告未經她同意將3000萬轉定存至大專教協另一
    帳戶，亦與事實不符。該筆款項係因有數位第一社區（戊○○主辦）訂戶轉到第二社區（大專教協主辦），經戊○○同
    意在提款單上用印進行轉帳，轉帳後定存存摺係由謝英宗保
    管，並非由原告保管（參原證第三十七號），且該存摺印鑑
    章共有四枚，即大專教協會章、理事長章、會計章及訂戶代
    表謝英宗章。大專教協於82年12月10日將系爭社區所有款項
    結清，歸還戊○○（參原證十三號），戊○○並未對該筆轉
    帳提出任何異議，足證所有款項都已結算清楚。戊○○到庭
    作證時，意圖以該筆轉帳之事來抹黑原告至為明顯。
  戊○○在另案自始至終主張：「深坑大專教師社區開發小組
    受深坑大專教師社區訂戶委託時，未成立法人團體，若無獨
    立之法人組織代為保管，恐生紛爭，乃將資金由原告（即大
    專教協）代收、代放，並寄存原告（即大專教協）帳戶．．
    原告（即大專教協）充其量只是深坑社區訂戶之財務代管人
    」（參原證十九號，臺灣臺北地方法院86年度訴字第1085號
    第三頁倒數第9 行至第6 行、第六頁第4 行至第7 行），高
    院判決亦記載: 「被上訴人戊○○則以: 伊係受深坑大專教
    師社區全體訂戶委託．．非受上訴人（即大專教協）委託，
    只是將資金由上訴人（即大專教協）代收、代放，上訴人（
    大專教協）嗣將深坑社區財務移交完畢，並表示嗣後該社區
    一切業務概與上訴人 (即大專教協)無涉，開發社區相關工
    作，訂戶已決議由理想社協負責等語，資為抗辯」。（參原
    證三十三號，臺灣高等法院86年度上字第1906號判決第六頁
    第6 至9 行）。案重初供，因此，戊○○誣指系爭社區是原
    告主導，自屬無可採信。
  戊○○作證時，曾說她看過深坑土地後覺得很好，才從馮武
    雄主辦之台大籌建會分出的，跟她一起出來的委員尚有謝英
    宗及周元昉，由此亦可知系爭社區並非大專教協主導的，亦
    非原告主導的。
  被告與大專教協訴訟之判決亦明確記載:
  (1)「丁○○、己○○復於89年10月4 日發函予各投資人明確表
    示與被告（即大專教協）並無任何授權關係」、「承前所述
    ，本件原告（即己○○、丁○○等人）既無法證明曾有委任
    被告（即大專教協）處理系爭開發案之事實，而被告（即大
    專教協）僅係代管部分款項並已辦理移交戊○○教授接管完
    畢」（參原證十號，臺灣臺北地方法院91年度訴字第793 號
    判決第九頁倒數第5 行至第3 行、第十頁倒數第2 行至第1
    行）。
  (2)「充其量亦僅能證明被上訴人（即大專教協）曾暫時代管系
    爭開發案之部分存款，不能證明上訴人（即己○○、丁○○
    等人）有委任被上訴人（即大專教協）處理系爭開發案之事
    實。是被上訴人辯稱其僅係代管財務等語，信屬可取。」、
    「丁○○、己○○復於89年10月4 日發函予各投資人明確表
    示與被上訴人（即大專教協）並無任何授權關係」、「戊○○始終堅詞否認與本件被上訴人（即大專教協）有何委任關
    係，並表示系爭社區訂戶並未授權予被上訴人（即大專教協
    ），徵之本件上訴人（即己○○、丁○○等人），復於該案
    審理期間及判決後仍一一寄發聲明書及陳明書予被上訴人（
    即大專教協），明確表示本人未曾授權予被上訴人（即大專
    教協）處理系爭開發案之購地等相關事宜」（參原證二十二
    號，臺灣高等法院93年度上字第638 號判決第六頁第12行至
    第15行、同頁倒數第8 行至倒數第7 行、第七頁第10行至第
    17行)。
  (3)臺灣高等法院93年度上字第638 號判決，己○○、丁○○等
    人未提上訴，已判決確定，綜上所述，足證證人戊○○之證
    言虛偽不實，無可採信。
  證人戊○○作證稱購地之日在原告家中分配工作，決定由誰
    去與地主簽約，亦與事實不符，戊○○教授從未到過原告之
    家，何來分配工作? 由於地主有多人必須同時簽約，以免無
    法湊足申請開發最低門檻: 「土地面積10公頃以上」，戊○○分身乏術乃情商原告幫忙找人代她簽約，重要土地則由戊○○親自簽約。詎竟捏造事實，稱係在原告家中分配她去與
    地主程松珍及葉霖丹簽約。
  戊○○謊稱原告有上億資產沒有過戶給訂戶，完全是憑空捏
    造抹黑原告。在系爭社區中，沒有一塊土地是原告的，原告
    妻女共有一戶土地，是跟其他投資人一樣出資買的，何來上
    億資產沒有過戶給訂戶?
  農地開放過戶給非自耕農後，大專教協即將過戶文件交給葉
    欽民代書辦理過戶（參原證三十八，葉欽民代書收取大專教
    協保管費收據），而戊○○卻不肯將其所購買之土地過戶給
    訂戶，直到94年5 月10日，有人提醒她原地主程松珍及葉霖
    丹均為第一屆國民大會代表，年事過高，恐生不測，始同意
    將其所購買之土地過戶給訂戶（參原證十八，戊○○所簽署
    之同意書及台北縣政府稅捐稽徵處新店分處函），是誰在阻
    擾過戶至為明顯。
  2.乙○○部分：
  由於大專教協是系爭社區之財務代管人，每次「申請開發組
    」開會，均由大專教協派員到會場發放出席費，並帶回領據
    ，可能因此造成乙○○誤會，以為「申請開發組」是大專教
    協的，事實上是隸屬於戊○○主辦之「深坑大專教師第一社
    區開發小組」。出席費原可交給戊○○發放，但因張教授不
    同意遵守國稅局規定先扣6％ 稅款繳送公庫，只好由大專教
    協派員到會場發放。
  申請開發組之成員為戊○○、朱紹鎔、己○○、乙○○及駱
    尚廉等五位教授，從其所得扣繳憑單可知朱紹鎔教授領款最
    多，高達39萬9000元，其他四位教授都在2 萬元以下（參卷
    附原證三十二、三十九所得稅扣繳憑單），因此該「申請開
    發組」當然是由召集人朱紹鎔主導，「申請開發組」每次開
    會都在朱紹鎔借用之台大土木系會議室召開，從未在原告服
    務之台大農化系開過會。況且實際負責申請開發作業的「青
    聯工程顧問有限公司」是朱紹鎔介紹，該公司負責人陳添明
    先生更是朱紹鎔多年老友。證人乙○○竟說「申請開發組」
    是原告主導、會在農化系開，會議記錄是原告所寫，均與事
    實完全不符。原告既不是「申請開發組」成員，又不具開發
    土地專業知識，何以能主導具有開發專長之學者專家，會議
    記錄應由按月支薪的朱紹鎔教授去寫，為何由原告來寫? 申
    請開發進度也是由青聯工程顧問公司向朱紹鎔提出報告（參
    原證四十號），並非向原告提出報告。
  證人乙○○作證稱：申請開發小組是開發主導機構，開發完
    成交給每位訂戶一戶住宅，由於申請開發小組成員每人都有
    教職，所以實際申請開發工作是由青聯工程顧問公司來做，
    由此可知系爭社區在當年時空背景下是可開發的。
  (八)己○○在買第二戶前確已知深坑社區地點及坡度：
    己○○於買第一戶後、買第二戶前，曾赴深坑社區現場踏勘
    ，也以「申請開發組」專家身份參加過下列四次與開發有關
    之重要會議，且每次領取出席費2000元，豈有不知深坑社區
    地點及坡度之理，怎會被騙又買第二戶:
  1.81年6 月11日赴深坑社區現場踏勘（參原證五十二號己○○
    領款收據）。
  2.81年6 月19日申請開發組第一次會議（參原證五十三號己○○領款收據）。
  3.81年7 月16日開發公司社區規劃案審查會（參原證五十四號
    己○○領款收據）。
  4.81年12月12日深坑社區規劃審查會（參原證五十五號己○○
    領款收據）。
  5.81年12月19日深坑第一社區規劃說明會（參原證五十六號，
    由青聯工程顧問公司報告己○○及工讀生領款收據）。
    由上可知被告己○○稱原告騙他，完全與事實不符。
  (九)對被告所提證據不實之說明及證據：
  1.民事答辯(三) 狀所提之被證十五號係經變造：
  中華民國大專教師協會所有代管「深坑大專教師第一社區」
    業務已於82年12月10日移交歸還給戊○○（參原證十三號：
    深坑大專教師第一社區移交清冊）。
  從深坑大專教師第一社區第五次訂戶大會第二次開會通知（
    參附件三84年2 月18日）可知當時籌建委員會召集人為戊○○，委員包括己○○在內，中華民國大專教師協會及原告均
    不在籌建委員之列。
  被證十五號之列印日期91年3 月6 日，此時深坑大專教師第
    一社區，早已與中華民國大專教師協會脫離關係，在中華民
    國大專教師協會網頁中怎會有「深坑第一社區開發工作小組
    」字樣? 而且變造手法粗劣，出現歪斜現象。
  中華民國大專教師協會內部並無第一社區購地小組（己○○
    等人曾在另案出具聲明書給法院，聲明從未授權中華民國大
    專教師協會購地）。故「深坑大專教師社區購地小組」亦經
    變造。
  至於安家計劃小組組織及成員部份，在91年3 月6 日亦因深
    坑大專教師第一社區，早已與中華民國大專教師協會脫離關
    係，所以只列深坑大專教師第二社區部份。其中有關第一社
    區部份也經變造。
  深坑大專教師第二社區與本案無關，但亦因被告之僱用人張
    清樹鼓動並代該社區合作開發地主林金地致函台北縣政府聲
    明其土地使用同意書作廢，以致台北縣政府工務局於83年12
    月暫停簽辦該社區開發案至今。（大專教協與林金地間訴訟
    ，目前經最高法院發回台灣高等法院更審中）
  深坑大專教師第二社區開發工作， 因合作開發地主林金地違
    約，在83年12月即已停擺，因此在91年3 月6 日，亦無「深
    坑第二社區開發工作小組」之設置。
  2.民事答辯(三)狀所提之被證十七號既無受文者，又未經中華民
    國大專教師協會及理事長用印，日期又漏打年份，所附之圖
    也非第一社區位置圖，顯與事實不符。
  3.民事答辯(四)狀第二頁第3 行，稱「王軍寮14地號土地，並非
    因農用證明之因素致無法過戶而被查封」與事實不符:
  依農業用地作農業使用認定及核發證明辦法可知農地所有權
    移轉登記，應檢附「農業用地作農業使用證明書」（參原證
    三十四號：農業用地作農業使用認定及核發證明辦法之說明
    ）。
  依據農業用地作農業使用認定及核發證明辦法第七條可知非
    依法興建之農業設施、農舍不得認定為農業使用。（參原證
    三十五號：農業用地作農業使用認定及核發證明辦法）。因
    此，王軍寮14地號土地，是由於有人在被告經營之「理想農
    場」內，王軍寮14地號土地上搭建鐵皮屋，造成無法領到農
    用證明之因素致無法過戶而被查封。
  4.民事答辯(四)狀中被證二十一，協議書之有效期限為80年10月
    1 日至80年10月31日，第一社區之第一批購地日期為81年5
    月8 日並不在協議書之有效期限內，是以該協議書與第一社
    區，並無任何關係。
  5.被告所提被證四「開發深坑阿柔社區授權同意書」第一頁，
    與事實不符，從己○○及其他訂戶戊○○（本社區主辦人）
    、何尚先（台大法律系資深教授）、張甘妹（台大法律系資
    深教授）等112人 向大專教協所提之聲明書（參原證五十七
    號己○○等被告之聲明書）可知第一社區訂戶未曾授權大專
    教協購地，是以被告所提之被證四第一頁，並不存在。而被
    告既未授權大專教協購地，也未授權原告購地，怎可誣指原
    告買不好的地來騙他? 由此可知被告妨害原告之名譽實乃出
    於故意，而非誤會。
  6.被證十六號，係因避免被張冠李戴到第二社區所為之陳述。
    由於深坑第一社區與深坑第二社區名稱相近，而且都是委託
    青聯公司辦理開發申請，以致時生混淆，被告己○○也曾為
    此事向台縣政府澄清（參原證五十八號，理想社協致台北縣
    政府工務局函）。因此，被告訴訟代理人說「不至於有誤認
    」，實乃出於不明瞭兩社區常被人誤認，甚至連有些訂戶都
    不知道自己所參加的社區，叫「第一社區」還是「第二社區
    」。
  (十)對被告96年10月22日不實陳述之說明：
  1.大專教協代管深坑第一社區財務，大專教協會址設於台北市
    ○○街78號7 樓（參原證五十九號，中華民國大專教師協會
    立案證書）。因此請訂戶將繳款憑單影本寄到大專教協會址
    ，以憑記帳，原告義務熱心幫忙處理日常事務性工作，乃原
    告樂於助人之性格使然，被告竟據以誣指原告主導社區開發
    。
  2.丁○○稱「此外，證人前此有推動要由訂戶開會決議處理方
    式，如果他確實是主持或主導的人，如何會無法推動? 」（
    見96年10月22日言詞辯論筆錄第3 頁)亦與事實不符。82年6
    月13日曾召開深坑大專社區第二次訂戶大會，會由朱紹鎔主
    持，由乙○○擔任記錄（參原證六十號，深坑大專社區第二
    次訂戶大會記錄），當時進度為「本社區委託青聯公司規劃
    ，4 月20日已送件，5 月5 日會勘」並無如被告丁○○所稱
    「無法推動」情事。至資金是否交還戊○○保管，亦經討論
    獲得結論: 暫由大專教協保管，成立籌備會籌組永久性組織
    。後來籌組成立「阿柔大專教師社區發展文教基金會」由戊○○出任董事長，大專教協乃於82年12月10日將該社區所有
    款項結清，歸還戊○○（參卷附原證十三號，深坑大專教師
    第一社區移交清冊）。一切進行順利，並無如被告丁○○所
    稱「無法推動」情事發生。又82年6 月13日深坑大專社區第
    二次訂戶大會，原告是以大專教協代表身份列席該次會議（
    參原證六十一號，深坑社區訂戶第二次大會簽到簿第九頁）
    ，原告並非主導該社區開發的人。
  3.己○○稱「本件未能開發是因為大面積高密度、坡度太陡的
    開發，與當時法令不符」（見同上筆錄第三頁倒數第4 行)，
    惟倘其所言屬實，為何在看過社區現場及審查過青聯公司所
    做的深坑第一社區規劃後，仍以高價向謝英宗先生購買第二
    戶。又依當時法令（參原證十六號「非都市土地開發審議規
    範」第十八條、原證六十二號非都市土地山坡地住宅社區開
    發審議規範第九條）該社區土地平均坡度45.02％ ，低於55
    ％坡度之土地佔總面積80.77％ （參卷附被證五號，青聯工
    程顧問有限公司提出之坡度分析圖），並無坡度太陡問題。
    又山坡地開發為社區，其土地面積必須在十公頃以上，始能
    適用「非都市土地山坡地住宅社區開發審議規範」（參原證
    六十二號，非都市土地山坡地住宅社區開發審議規範第二條
    ）第一社區總面積約13公頃，由青聯公司採低密度開發規劃
    ，故在當時，亦無如己○○所稱「大面積高密度」問題。己○○為「申請開發組」專家，當然知悉在當時依法令是可以
    開發的，否則不會以高價又買一戶。
三、證據：提出時報周刊節錄、時報周刊貼網站內容、Google網
    頁、倍可親新聞中心網頁、Tycool！美國中文在線網頁、僑
    報網頁、中國台灣雜誌網頁、Sina新浪雜誌網頁、本院91年
    訴字第793號、86年訴字第1085號判決、土地所有權狀、工
    程進度、深坑大專教師第一社區移交清冊、土地登記謄本、
    深坑阿柔專案95年度訂戶大會議程、非都市土地開發審議規
    範、中國時報報導、同意書、台北縣政府稅捐稽徵處新店分
    處函、阿柔深坑第一社區籌委會委員會見尤縣長記錄、臺灣
    高等法院93年上字第638 號、86年上字第1906號判決、Gais
    網站搜尋之資料、深坑大專教師第社區第五次訂戶大會第二
    次開會通知、所得稅扣繳憑單、農業用地作農業使用認定及
    核發證明辦法、大專教協土地銀行存摺、領款收據、青聯工
    程顧問公司傳真便條、「深坑大專教師社區」申請開發許可
    工程委託合約書、青聯工程顧問有限公司函、阿柔深坑第一
    社區籌建委員會第一次臨時會議記錄、中華民國理想社區發
    展協會函、戊○○與程松珍及葉霖丹簽訂之不動產買賣契約
    書、活期存款存款憑條、匯出匯款回條、入戶電匯申請書、
    大專教協土地銀行長安分行0000000000-0活期存款存摺及00
    0000000000活期儲蓄存款存摺、深坑第一社區土地部分收支
    明細表、詢證函、詢證回函、中聯信託投資股份有限公司普
    通信託憑證、收據、聲明書、理想社協函、深坑大專社區第
    二次訂戶大會記錄、深坑社區訂戶第二次大會簽到簿、非都
    市土地山坡地住宅社區開發審議規範。
乙、被告方面
一、聲明：(一)如主文所示，(二)如受不利判決，願供擔保免為假執
    行。
二、陳述：
  (一)被告非主動邀請週刊記者丙○○採訪，係其他訂戶介紹記者
    前來採訪，於接受訴外人丙○○記者訪問時，當時尚有其餘
    訂戶在場表示意見，被告當時僅就事件經過進行陳述，並提
    出由原告發給訂戶的各種報導等相關書面資料予記者，同時
    轉達大多數土地開發投資訂戶的抱怨與不滿，在場訂戶亦同
    時表示意見。被告固然曾表達系爭開發案與原告在當時負責
    推動所報導之土地狀況條件與現況有極大差異，且有誤導之
    嫌，以致土地開發申請案被台北縣政府擱置至今，不僅土地
    開發案無法推動，且時程拖延十餘年，甚至連土地都尚未全
    部過戶予訂戶名下，因此，有受騙之感覺。但時報週刊報導
    中所使用之價值判斷用語，諸如「被騙建屋」、「設下騙局
    」、「行榨財之實」等語，絕非被告所言。至於時報週刊之
    標題係編輯所加及被告事前均不知情乙節，業經證人丙○○
    證述無訛，故關於時報週刊報導標題及負面價值判斷用語等
    部分，與被告無關。另經CTW. China Times.Com時報周刊電
    腦網站上張貼該報導，而Google網站、倍可親新聞中心、Ty
    cool！美國中文在線、僑報、中國台灣雜誌（中國台灣在線
    ）、Sina新浪雜誌等網站轉載相關報導，亦與被告等無關。
    記者在採訪被告及當時在場之訂戶前，已先從其他訂戶獲知
    本土地開發案相關訊息，之後亦採訪李昂等其他訂戶，記者
    亦曾至現場查看以瞭解土地狀況，其消息來源是多方面的，
    被告僅是其中之一。參照最高法院96年度台上字第928 號判
    決意旨，本件系爭報導，其內容如係事實或經合理查證，可
    信其真實，抑或善意發表言論而對於可受公評之事而為適當
    評論之情形，被告即不負侵權行為損害賠償責任。
  (二)有關原告指稱己○○向記者丙○○表示：「一開始就是台大
    農化系教授甲○○設下的騙局」之部分：
  1.己○○於接受丙○○訪問時，僅轉達大多數訂戶的抱怨與不
    滿，及表達系爭開發案與原告在當時所聲稱之狀況不同，且
    時程拖延十餘年，不僅開發案不見下文，連土地都尚未全部
    過戶予訂戶名下，因此，無法經由訂戶大會決議推動新的開
    發案，有受騙之感覺，當時被告己○○並未使用「一開始就
    是台大農化系教授甲○○設下的騙局」之用語。
  2.原告確實參與、招募、主導本件購地建屋開發案：
  79年至83年間，原告擔任社團法人中華民國大專教師協會（
    以下簡稱大專教協）理事長，此為原告所不否認。
  深坑大專教師社區開發小組係附屬於大專教協理事長下，原
    告係深坑大專教師社區開發小組召集人，此有大專教協組織
    系統表及歷屆幹部名單可查（參被證十五，於另案臺灣高等
    法院93年度上字第638 號案件中，大專教協並不否認其真正
    ），原告於臺灣高等法院86年度上字第1906號回復原狀案件
    中亦具結證稱「訂戶是委任中華民國大專教師協會，我當時
    是理事長」等語（參被證十六）。
  從授權同意書以言：
  (1)被證四第一頁「開發深坑阿柔社區授權同意書」載明：「茲
    授權中華民國大專教師協會代辦開發台北縣深坑鄉阿柔坑王
    寮軍段社區事宜」，並載明：「本開發深坑阿柔社區授權同
    意書，簽妥後請就近交給下列安家計畫執行小組成員或郵寄
    台北市○○街78號7F．．台大農化系甲○○教授」。
  (2)被證四第二頁「開發深坑大專教師社區授權同意書」載明：
    「茲授權深坑大專教師社區開發小組代辦開發台北縣深坑鄉
    大專教師社區事宜」，並載明：「本開發深坑大專教師社區
    授權同意書，簽妥後請即就近交給下列本社區開發小組成員
    或郵寄台北市○○街78號7F．．台大農化系甲○○教授」等
    語；
  (3)被證四第三頁「開發深坑大專教師社區授權同意書」載明：
    「茲授權深坑大專教師社區開發小組代辦開發台北縣深坑鄉
    大專教師社區事宜」，並載明：「本開發深坑大專教師社區
    授權同意書，簽妥後請即就近交給下列本社區開發小組成員
    或郵寄台北市○○街78號7F」等語。
  (4)原告擔任大專教協理事長，亦為深坑大專教師社區開發小組
    召集人，已如上述，而上開台北市○○街78號7F又係原告之
    住宅，此參本件原告起訴狀可知。因此，原告確實負責辦理
    招募、購地建屋開發事宜。
  證人戊○○亦證稱從招募、購地、申請開發乃至土地過戶，
    原告均居於主腦之地位，斷不容原告空言其與本件無涉。
  3.原告亦實際處理招募、購地開發之細節：
  被證一台大校訊亦載明「如有疑問請洽詢下列籌建委員．．
    農化系甲○○教授」等語。
  被證二之「深坑阿柔台大社區報導」第二頁載明「各位如有
    任何疑問可向下列本社區籌建委員查詢．．台大農化系甲○○教授」、「繳款後請將存款憑條客戶收執聯影本送交或郵
    寄台大農化系甲○○教授登記」等語。
  被證七深坑社區第二次繳款通知，原告甲○○係三位通知人
    之一，且只有原告甲○○一人用印；被證八「深坑阿柔大專
    教師社區報導（第五期）」載明「本委託書填妥後，請於7
    月25日前，寄台大農化系甲○○教授收（不增購土地者免交
    ）」。
  被證十七「社團法人中華民國大專教師協會函」鼓吹各校同
    仁踴躍參加，載明：「繳款後請將存款憑條客戶收執聯影本
    送交或由寄台大農化系甲○○教授登記」等語。
  被證十八「深坑阿柔社區第四期繳款通知」載明「甲○○敬
    上，81，6 ，16」等語。
  被證十九「深坑大專教師第一社區報導」，原告為唯一之編
    輯。
  原告委託仲介人士洽購系爭開發案用地，此有委任契約書可
    查（參被證二十）。
  另原告於96年1 月3 日鈞院訊問時稱：「土地圓滿解決是沒
    有問題」等語。
  4.如上所述，80年間原告擔任大專教協理事長並主導擬定系爭
    開發案，以大專教協名義公開向台大及社會招募訂戶，購買
    台北縣深坑鄉○○段等土地，擬自力籌建方式購地建屋，預
    計180 戶。過程中，原告以深坑阿柔台大社區報導載明：(1)
    「坡度平緩，平均坡度僅6 至7 度，最陡處亦不超過15度」
    ；(2)「地主一人，產權清楚，立可過戶」、「這是一個小型
    社區，沒有農牧用地不能過戶問題，全部可立即過戶」、「
    地主只有一人，沒有找不到地主，或各個地主不能協調問題
    」；(3)「目前雖然路寬不及八米，但其拓寬問題已完全解決
    」；(4)可望併入台北市；(5)「山坡地開發2 年左右可獲通過
    ，約需5 年交屋」（參被證四，80年11月25日深坑阿柔台大
    社區報導）；且(6)授權同意書表明「兩年後，本社區如未獲
    核准開發，召開訂戶會議，經過半數訂戶出席，出席訂戶過
    半數同意，決定因應之道，其他訂戶不得異議」（參被證二
    授權同意書）等語。惟查：
  本件訂戶在繳款時，尚不知土地確切位置，直到82年5 月向
    台北縣長尤清簡報時，才從青聯公司的開發計畫書簡報中土
    地真正狀況，才知道系爭開發案所坐落之土地，平均坡度為
    45度，四級坡以上占70％，三級坡以下僅占1.5 公頃，且零
    星分布，此有深坑大專教師安居計畫整體開發計畫書節本影
    本可憑（參被證五），所謂「坡度平緩，平均坡度僅6 至7
    度，最陡處亦不超過15度」，顯非事實。
  全區土地中約40％即4 萬6150平方公尺為農牧用地，因受限
    法令規定，遲遲無法過戶，確有農牧用地無法過戶的問題，
    甚至迄今土地仍未全部過戶予訂戶。且地主眾多（參被證六
    ，部分土地支出明細表），亦非「地主只有一人，沒有找不
    到地主，或各個地主不能協調問題」。
  聯外道路長約4 公里，路寬僅6 米、不及8 米，且拓寬問題
    迄今仍無法解決，所謂「目前雖然路寬不及8 米，但其拓寬
    問題已完全解決」，並非事實。
  迄今，深坑並無併入台北市之計劃。
  本件開發申請案因坡度太陡且高密度開發，被台北縣政府擱
    置十餘年，無法推動，所謂「山坡地開發2 年左右可獲通過，
    約需5 年交屋」，亦非事實。
  系爭開發案進行兩年後，迄今仍未獲核准開發，但原告並未
    依授權同意書之約定召開訂戶會議決定因應之道，尚有部分
    土地未過戶予訂戶，致訂戶無法依訂戶大會之決議提出新開
    發案，造成訂戶權益重大損失。
  對於原告發出的招募文宣，證人戊○○證稱：「（問：是否
    有訂戶是因為看到這篇報導才決定訂購？）在座的應該就有
    。我從頭參與我覺得只是宣傳手法」等語，更可證明該等文
    宣內容誇大不實。
  綜上，系爭開發案與原告在當時所聲稱之土地狀況與開發條
    件與事實不符，差異很大，且時程拖延十餘年，不僅開發案
    無法推動，亦未依授權同意書之約定召開訂戶大會決定因應
    之道，連土地都尚未全部過戶之訂戶名下。當初原告對土地
    狀況所作之不實，且過份樂觀的描述，無非是強調開發條件
    的優越，引誘訂戶登記繳錢，因此，訂戶表達有受騙之感覺
    乙節，確屬事實，被告自無侵權行為之可言。
  (三)原告另稱己○○原先購買一戶，但於知悉社區基地平均坡度
    為45.02％後，於82年5 月又買了一戶云云，然查：
  1.原告之主張並非事實，己○○係於82年3 月間買受第二戶，
    此有協議書乙份可查（參被證二十四），並非原告所主張之
    82年5 月。
  2.有關青聯公司製作之「深坑大專教師安居計畫」「整體開發
    計畫」，其上所記載之日期雖為82年3 月，但被告在受讓第
    二戶時，並未看過該份資料，原告主張被告於知悉社區基地
    平均坡度為45.02％ 後又買了一戶，並非事實，原告自應就
    此負舉證責任。
  3.上開「坡度平緩，平均坡度僅6 至7 度，最陡處亦不超過15
    度」之宣稱，不過係眾多原告所稱與事實不符之事項中，其
    中之一項，且有關「坡度並非原告所宣稱之平緩」，為眾多
    訂戶所指摘，其內容既屬事實，自無侵權行為之可言。
  (四)原告又稱己○○乃系爭開發案「申請開發組」之成員云云，
    然查：
  1.原告所謂「申請開發組」被告等並不瞭解，僅被動受通知開
    會，參與討論而已，被原告列名於「開發組」，實際上之申
    請開發作業係由青聯工程顧問有限公司負責（證人戊○○業
    已證述無訛）。
  2.己○○雖被原告列名於「開發組」成員之一，但並未獲任何
    授權或委任以辦理申請開發之工作，亦無任何經費、顧問費
    、相關申請開發所需之資料等等辦理申請開發所必要之經費
    、文件、資料等等，原告自不得將未能順利申請開發之過錯
    ，歸咎予己○○等。
  3.原告稱青聯工程顧問有限公司於82年5 月間向當時之台北縣
    長尤清簡報，係在己○○之指導下完成云云，此亦非事實，
    己○○予以否認。事實上，在該次簡報後，己○○始知悉當
    時之台北縣長尤清質疑本開發案土地坡度過陡且開發密度過
    高，也在當時己○○等始知悉系爭開發用地坡度過於陡峭且
    開發密度過高，乃系爭開發案被台北縣政府擱置之主要原因
    ，開發案也因此也無法推動至今。
  (五)有關原告指稱被告己○○向記者丙○○表示：「甲○○等人
    用『大專教師第一社區開發案』之名，行榨財之實．．」之
    部分：
    己○○等接受記者丙○○訪問時，僅表達系爭開發案原規劃
    150 戶，後續增加到180 戶，最後以200 戶提出開發案，每
    戶投資200 萬元至250 萬元，金額超過4 億元；每戶原收取
    200萬元，但在通知繳款時宣傳簽約後新訂戶收取220 萬元（
    參被證七）；原規劃每戶180 坪，嗣後宣稱加購45坪土地（
    參被證八）；深坑阿柔大專教師社區報導第七期稱：「反應
    現值，180 坪土地如要轉讓，請勿低於280 萬元，以免蒙受
    再也買不回的損失」（參被證九）；深坑阿柔大專教師社區
    報導第八期稱：「反應現值，180 坪土地如要轉讓，請勿低
    於300 萬元，以免蒙受再也買不回的損失」（參被證十）；
    大專教協簡訊稱：「據實況每戶已增值60萬」（參被證十一
    ）等情，予訂戶一個印象：爭開發案即將成形，價格一再向
    上攀升，機會難得，因此訂戶便陸續掏錢繳款。己○○及在
    場訂戶於受訪時表達受騙之感覺，與社區開發案受人利用、
    藉機炒作、哄抬價格之感覺，並未表示「甲○○等人用『大
    專教師第一社區開發案』之名，行榨財之實．．」等用語。
  (六)有關原告指稱己○○向記者丙○○表示：「大多數訂戶都求
    助無門的情況下，甲○○和大專教協竟然將理想社區預定地
    中的地號38-4、38-5、82、84等十筆較靠近馬路，有開發價
    值的土地，在未向訂戶大會報備同意的情況下，在89年10月
    擅自過戶給李嗣涔，這些土地總共1.3 公頃，占土地總面積
    10分之1 」之部分：
    有關地號38-4、38-5、82、84等土地確實在未向訂戶大會報
    備同意之情況下過戶給李嗣涔，證人戊○○亦證稱「後來才
    知道」、「我認為應當過戶給所有交錢的訂戶而非過戶給李
    校長」、「沒有被徵詢意見過」，李嗣涔出具之聲明書亦可
    證明其係受大專教協而非訂戶之同意而受託登記（參被證十
    二），是以該部分之陳述與事實並無不符。
  (七)有關原告指稱被告丁○○向記者丙○○表示：「當年錢是進
    了大專教協沒錯，而甲○○是當時的理事長，所有購地的事
    全由他一個人決定。甲○○太聰明了，錢不是進他的帳戶，
    他卻可以全數動用，還能躲過法律責任。」之部分：
  1.丁○○接受記者丙○○訪問時，係表示有關系爭開發案之土
    地購入係由原告主導決定，有關土地購入之價格、單價如何
    ，訂戶並不知悉，原告亦未向訂戶說明，且大專教協深坑社
    區報導（第三期）亦表明：「進入秘密購地階段，暫不發佈
    消息」（參被證十三），訂戶對於金錢支出，並無法深入了
    解。
  2.當時丁○○表示系爭開發案迄今幾乎已完全停滯，原告也不
    再推展系爭開發案，雖然89年農地已經開放，迄受訪時原告
    仍未將農地全數過戶予訂戶。然而，訂戶若要要求原告負責
    ，卻困難重重，並無授權書簽收副本可資主張，訂戶大部分
    為台大教職員工，為維護台大聲譽，迄今仍未對原告提出告
    訴，希望透過協商取回土地，期減少訂戶損失，忍氣吞聲十
    幾年，然而原告卻不思解決之道，反而藉訴訟轉移焦點，拖
    延時間，逃避責任，實屬無奈。
  3.有關被證四第一頁「開發深坑阿柔社區授權同意書」（80年
    12月間第一版本）原載明：「茲授權中華民國大專教師協會
    代辦開發台北縣深坑鄉阿柔坑王寮軍段社區事宜」，並載明
    ：「本開發深坑阿柔社區授權同意書，簽妥後請就近交給下
    列安家計畫執行小組成員或郵寄台北市○○街78號7F．．台
    大農化系甲○○教授」；嗣後授權書之版本為被證四第二頁
    「開發深坑大專教師社區授權同意書」（81年5 月間第二版
    本）載明：「茲授權深坑大專教師社區開發小組代辦開發台
    北縣深坑鄉大專教師社區事宜」，並載明：「本開發深坑大
    專教師社區授權同意書，簽妥後請即就近交給下列本社區開
    發小組成員或郵寄台北市○○街78號7F．．台大農化系甲○○教授」等語；原告均列名其上。然而在第三個版本（81年
    7 月間）即被證四第三頁「開發深坑大專教師社區授權同意
    書」載明：「茲授權深坑大專教師社區開發小組代辦開發台
    北縣深坑鄉大專教師社區事宜」，並載明：「本開發深坑大
    專教師社區授權同意書，簽妥後請即就近交給下列本社區開
    發小組成員或郵寄台北市○○街78號7F」等語，原告之名字
    即巧妙地消失，且列明其上之戊○○當時就此授權書竟不知
    情，更讓人質疑原告係意欲脫免自身之法律責任。
  4.原大專教協李常聲監事亦曾發表聲明（被證32），要求就系
    爭社區之開發應成立委員會，強調「金錢往來、傳票日用賬
    等應遵守會計制度以及會計、出納之分立等等」，指出系爭
    社區之財務運作確實有缺失，除本開發案外，原告另積極招
    募第二社區與第三社區，仍然以大專教協名義收款，而無法
    監督。
  5.又證人戊○○亦證稱：「一開始是三人共同保管，要領錢必
    須有原告、我、謝英宗及大專教協四顆章才能領，後來變了
    ，81、82年間，原告、謝英宗跑來找我問是否將該筆錢換成
    定存，利息較高，叫我蓋章，領錢出來，第一筆是2000萬元
    ，第二筆是3000萬元，總共5000萬元，要我在提款單上蓋章
    ，並告知我錢就會存在該行。但當天下午我打電話銀行說他
    們去過了，錢領走了，沒有存定存，當天他們是拿到另一家
    銀行作定存，以後領錢就不需要我的印章」、「我只參加第
    一次10甲地的購買，因為後來我反對一直擴大購買，不知道
    以後會不會作成，我就不再參與購地，我們第一次購地時是
    原告叫我們去他家，因為好幾塊地同時出去簽約，那時後因
    為人數不夠，就請出原告太太謝淑珠及妻舅謝瑞明一起出去
    買地。去原告家中集合，我是被他分配去買程松珍、葉霖丹
    的3 甲多土地，買之前原告說1 坪地至少1 萬元，我出去簽
    的時候才發現地主只要求7 、8 千元，原告還是要我們簽同
    意書委託中人鄭小姐以1 坪1 萬元購地」、「（問：購地階
    段負責與中人接觸的人是誰？）原告。原告最多會告訴我們
    結果。開發進行時負責與開發公司聯繫的也是原告」等語，
    可證明被告所言屬實。
  6.至於採訪者依其在採訪過程中之印象撰寫本件之報導，被告
    無從干涉，在出刊前亦無從事先過目，但丁○○當時所表示
    者，均屬事實，則無疑問。
  (八)有關原告指稱被告丁○○向記者丙○○表示：「13年來，理
    想社區只有少部分地點不佳的土地過戶到包括己○○在內的
    幾位理想設協代表人名下，大多數的土地，除了李嗣涔名下
    的10分之1 外，其他的都被甲○○有關的人持有，例如甲○○的女兒丁雅寧，及其研究室工作人員胡紹芬等。」之部分
    ：
  1.被告丁○○接受採訪時，係表示尚未解決之農牧用地有4 萬
    6150平方公尺，其中1 萬3319平方公尺大專教協在未經訂戶
    同意之情況下過戶給李嗣涔，理想社協僅保管一筆10-1地號
    土地，面積僅674 平方公尺，當時暫過戶給訂戶推舉之代表
    「己○○、劉家瑄、楊華洲、張麗鳳」等4 人，該4 人同時
    簽署切結書聲明待原告或大專教協明確告知應受分配之訂戶
    姓名及應受分配之持分，即予辦理過戶，但其他3公頃尚在
    原地主名下之農牧用地則亟待解決。
  2.採訪當時，訂戶傳閱李嗣涔名下土地之土地登記謄本（參被
    證十四），發現李嗣涔名下土地約有10分之1 過戶給部分訂
    戶，遂當場抱怨李嗣涔名下土地僅過戶給與原告關係密切之
    人，譬如胡紹芬係農化系職員陳啟烈之親友，丁雅寧並非原
    訂戶 （查係原告之女），並未全部過戶給訂戶。
  3.證人丙○○已證稱：「 (被告訴訟代理人問：（提示原證二
    第45頁第二段）丁○○則表示等語，當時被告丁○○是講全
    部土地過戶的狀況，還是還未過戶有爭議的土地的狀況？)
    證人答：這段話所說的土地現況是指第44頁第三段被告己○○所說預定地號38-4、38-5及82、84等靠近馬路爭議性土地
    那塊的部分」等語，易言之，該段文字丙○○之本意係指：
    「地號38-4、38-5及82、84等靠近馬路爭議性土地，除了李
    嗣涔名下之177 分之158 持分外，其他的177 分之19土地持
    分都被甲○○有關的人持有，例如甲○○的女兒丁雅寧，及
    其研究室工作人員陳啟烈之親友胡紹芬等」，此亦與被證十
    四土地登記謄本相符，並無不實。
  (九)本件開發案招募過程中，原告參與並主導開發案，且原告當
    時係中華民國大專教協之理事長，原告亦以中華民國大專教
    協名義簡訊招募訂戶因此放心參加。孰料，在原告聲稱大專
    教協已退出開發案後，訂戶欲依被證二之「授權同意書」中
    「兩年後，本社區如未獲核准開發，召開訂戶會議，經過半
    數訂戶出席，出席訂戶過半數同意，決定因應之道，其他訂
    戶不得異議」之約定召開訂戶大會，但大專教協卻發函阻撓
    杯葛（參被證26）；另大專教協一再發文或委託律師發文阻
    撓開發案（參被證27），甚至提起訴訟，要求將委託青聯工
    程顧問有限公司辦理申請開發許可委託合約書之代表人，由
    戊○○、朱紹鎔變更為大專教協，待大專教協獲得勝訴判決
    後，亦未見大專教協推動系爭開發案。嗣後大專教協卻又否
    認與訂戶間有委任關係存在（參原證十臺灣臺北地方法院91
    年度訴字第793 號判決、原證二十二臺灣高等法院93年度上
    字第638 號判決）。訂戶實無所適從。
  (十)原告主張大專教協已在82年12月10日將開發案移交出去，並
    舉原證十三號移交清冊為據。然查，綜觀該移交清冊，除移
    交800 餘萬元外，只有地主程松珍、葉霖丹2 人之印鑑證明
    及土地使用權同意書，其餘部分，舉凡與地主之土地買買契
    約、訂戶之登記序號，甚至訂戶名單以及購地支出清冊都未
    移交，證人戊○○亦證稱：「被告訴訟代理人問：（提示原
    證十三），你從大專教協移交過來的資料除了移交清冊的第
    二、四點外，有無其他資料？證人答：沒有，還有好多資料
    沒有移過來，尤其是沒有過戶的農地」。此外，開發案內之
    農地當時無法過戶，但地主亦出具相關印鑑證明、已用印之
    過戶申請書、土地權狀等等，但該等資料均未移交，並由原
    告保管已如上述。迨89年農地過戶移轉解禁後，原告持有該
    等過戶所需資料，卻遲遲不將土地過戶予所有訂戶，原告推
    卸責任及處處阻撓杯葛等作為，置訂戶權益於不顧。
  (十一)被告接受時報週刊記者丙○○之採訪，僅就事件經過進行陳
    述，並提出相關書面資料予記者，被告及在場其他訂戶僅表
    示有受騙的感覺，至於週刊相關標題，諸如「被騙建屋」、
    「設下騙局」、「行榨財之實」等價值判斷之用語，在週刊
    出刊前，被告等未被告知，事前也無從知悉。至於經由網路
    轉載之相關報導，亦與被告無關。
三、證據：提出台大校訊、深坑阿柔台大社區報導、大專教協立
    案證明、授權同意書、深坑大專教師安居計畫整體開發計畫
    書、支出明細表、深坑社區第二次繳款通知、深坑阿柔大專
    教師社區報導、委託書、深坑大專教師第一社區報導、中華
    民國大專教師協會簡訊、聲明書、中華大專教協深坑社區報
    導、土地登記謄本、大專教協組織系統表及歷屆幹部名單、
    86年上字第1906號甲○○準備程序筆錄及證人結文、中華民
    國大專教師協會函、深坑阿柔社區第四次繳款通知、委託仲
    介協議書、不動產賣買契約書、協議書、大專教協存證信函
    、李佳翰律師函、李常聲聲明。
    理  由
一、按涉及侵害他人名譽之言論，可區分為事實陳述與意見表達
    。事實始有能證明真實與否之問題，蓋因「真實」係指現在
    或過去之具體歷程或狀態，並且具有可以驗證其為「真」或
    「偽」之性質者，是唯有「事實」才有所謂「真偽」之別；
    相較於此，相對於事實之概念，可以泛稱為「意見」，無論
    係純粹之價值判斷或單純之意見表述，因係主觀之價值判斷
    ，既無所謂真實與否之問題，且應儘可能容許暢所欲言，以
    實現言論自由之各種價值。吳庚大法官於釋字第509 號解釋
    協同意見書亦釋明：「按陳述事實與發表意見不同，事實有
    能證明真實與否之問題，意見則為主觀之價值判斷，無所謂
    真實與否，在民主多元社會各種價值判斷皆應容許，不應有
    何者正確或何者錯誤而運用公權力加以鼓勵或禁制之現象，
    僅能經由言論之自由市場機制，使真理愈辯愈明而達去蕪存
    菁之效果。對於可受公評之事項．．縱然以不留餘地或尖酸
    刻薄之語言文字予以批評，亦應認為仍受憲法之保障。蓋維
    護言論自由即所以促進政治民主及社會之健全發展，與個人
    名譽可能遭受之損失兩相衡量，顯然有較高之價值。」。而
    民法上名譽權之侵害雖與刑法之誹謗罪不相同，惟刑法就誹
    謗罪設有處罰規定，該法第三百十條第三項規定「對於所誹
    謗之事，能證明其為真實者，不罰。但涉於私德而與公共利
    益無關者，不在此限」；同法第三百十一條第三款規定，以
    善意發表言論，對於可受公評之事，而為適當之評論者，亦
    在不罰之列。蓋不問事實之有無，概行處罰，其箝制言論之
    自由，及妨害社會，可謂至極。凡與公共利益有關之真實事
    項，如亦不得宣佈，基於保護個人名譽，不免過當，而於社
    會之利害，未嘗慮及。故參酌損益，乃規定誹謗之事具真實
    性者，不罰。但僅涉及私德而與公共利益無關者，不在此限
    。又保護名譽，應有相當之限制，否則箝束言論，足為社會
    之害，故以善意發表言論，就可受公評之事，而適當之評論
    者，不問事之真偽，概不予處罰。上述個人名譽與言論自由
    發生衝突之情形，於民事上亦然。是有關上述不罰之規定，
    於民事事件即非不得採為審酌之標準。申言之，行為人之言
    論雖損及他人名譽，惟其言論屬陳述事實時，如能證明其為
    真實，或行為人雖不能證明言論內容為真實，但依其所提證
    據資料，足認為行為人有相當理由確信其為真實者（參見司
    法院大法官會議釋字第509 號解釋）；或言論屬意見表達，
    如係善意發表，對於可受公評之事，而為適當之評論者，不
    問事之真偽，均難謂係不法侵害他人之權利，尚難令負侵權
    行為損害賠償責任。惟事實陳述與意見發表在概念上本屬流
    動，有時難期其涇渭分明，若意見係以某項事實為基礎或發
    言過程中夾論夾敘，將事實敘述與評論混為一談時，亦應考
    慮事實之真偽問題（見吳庚大法官上揭協同意見書）。
二(一)查系爭開發案，係80年間由台大社區籌建委員會發起自行購
    地建屋，嗣並輾轉由大專教協、深坑大專教師社區開發小組
    代辦，總計訂戶約200 戶、每戶繳交200 萬至250 萬元，共
    計收取逾4 億元，惟迄今仍未動工興建；且因本件開發案，
    大專教協曾提起回復原狀之訴（本院86年訴字第1085號、臺
    灣高等法院86年上字第1906號），至被告己○○、丁○○等
    亦向大專教協提起確認委任關係不存在之訴訟（本院91年訴
    字第793 號、臺灣高等法院93年上字第638 號），均遭判決
    駁回等情，為兩造所同陳，復有台大校訊、授權同意書、繳
    款通知等在卷可稽，堪信為實在。而以系爭開發案已牽連十
    餘年、人數逾百人、所涉金額高達4 億元，該事件所生糾紛
    並曾經法院判決觀之，自與公共利益有關，且為可受公評之
    事。
  (二)次查，79年至83年間，原告係大專教協理事長，又台大校訊
    載明「深坑阿柔台大社區歡迎登記．．如有疑問請洽詢下列
    籌建委員．．農化系甲○○教授」、「深坑阿柔台大社區報
    導」載明「各位如有任何疑問可向下列本社區籌建委員查詢
    ．．台大農化系甲○○教授」、「繳款後請將存款憑條客戶
    收執聯影本送交或郵寄台大農化系甲○○教授登記」、「開
    發深坑阿柔社區授權同意書」載明：「茲授權中華民國大專
    教師協會代辦開發台北縣深坑鄉阿柔坑王寮軍段社區事宜」
    、「本開發深坑阿柔社區授權同意書，簽妥後請就近交給下
    列安家計畫執行小組成員或郵寄台北市○○街78號7F．．台
    大農化系甲○○教授」，另「開發深坑大專教師社區授權同
    意書」載明：「茲授權深坑大專教師社區開發小組代辦開發
    台北縣深坑鄉大專教師社區事宜」、「本開發深坑大專教師
    社區授權同意書，簽妥後請即就近交給下列本社區開發小組
    成員或郵寄台北市○○街78號7F．．台大農化系甲○○教授
    」、深坑社區第二次繳款通知經原告用印其上、「深坑阿柔
    大專教師社區報導（第五期）」載明「本委託書填妥後，請
    於7月25日前，寄台大農化系甲○○教授收（不增購土地者
    免交）」、「社團法人中華民國大專教師協會函」載明：「
    繳款後請將存款憑條客戶收執聯影本送交或由寄台大農化系
    甲○○教授登記」、「深坑阿柔社區第四期繳款通知」載明
    「甲○○敬上，81，6 ，16」等語，有上揭書證附卷可按，
    而原告曾委任他人洽購系爭開發案之用地，亦有委任契約在
    卷足稽，本院並衡量原告於臺灣高等法院86年度上字第1906
    號回復原狀案件中具結所稱：「訂戶是委任中華民國大專教
    師協會，我當時是理事長」等語（詳該案準備程序筆錄），
    及原告所提之深坑大專教師第一社區移交清冊記載「程松珍
    及葉霖丹以外，其他地主資料及訂戶所有權狀由甲○○董事
    保管」，綜合判斷，足認原告確涉入系爭開發案甚深，亦即
    ，初不論大專教協是否受訂戶授權辦理系爭開發案，既該案
    已由大專教協安家計劃小組將與深坑大專教師第一社區訂戶
    間一切權利義務移交予阿柔大專教師社區發展文教基金會承
    受，苟原告與系爭開發案全不相涉，豈有復由原告保管其他
    地主資料及訂戶所有權狀之理。
  (三)再者，系爭開發案，於80年11月25日深坑阿柔台大社區報導
    稱：坡度平緩，平均坡度僅6 至7 度，最陡處亦不超過15度
    ；地主一人，產權清楚，立可過戶、這是一個小型社區，沒
    有農牧用地不能過戶問題，全部可立即過戶、地主只有一人
    ，沒有找不到地主，或各個地主不能協調問題；目前雖然路
    寬不及八米，但其拓寬問題已完全解決；可望併入台北市；
    山坡地開發2 年左右可獲通過，約需5 年交屋。惟依青聯公
    司整體開發計畫書所載，系爭開發案坐落之土地平均坡度為
    45.02％ ，15％以者僅占2.09％（見被證五），且依卷附土
    地支出明細表所示，地主顯非僅有一人，遑論系爭開發案迄
    今已十餘年，仍全未動工興建、更無交屋之情。又系爭開發
    案，於81年2 月12日大專教協深坑社區報導（第三期）記載
    ：「進入秘密購地階段，暫不發佈消息」（見被證十三），
    本院並衡量被告等於本院審理時，除土地支出明細表（即被
    證六）外，全無其他就系爭開發案之財務資料可供提出，惟
    原告為打擊證人戊○○之證言憑信性，隨即提出不動產買賣
    契約書（即原證四十六），足見被告抗辯訂戶對於金錢支出
    ，無法深入了解等語，尚非無據。另系爭開發案中有關38-4
    、38-5、82、84地號等十筆土地，由大專教協過戶李嗣涔，
    而李嗣涔名下土地復有10分之1 過戶予部分訂戶等情，有土
    地登記謄本在卷足稽，本院並審酌證人丙○○結證所稱：「
    （問：提示原證二第45頁第二段，丁○○則表示等語，當時
    被告丁○○是講全部土地過戶的狀況，還是還未過戶有爭議
    的土地的狀況？）這段話所說的土地現況是指第44頁第三段
    被告己○○所說預定地號38-4、38-5及82、84等靠近馬路爭
    議性土地那塊的部分」（見96年1 月3 日言詞辯論筆錄）等
    語，足認系爭報導所謂：「大多數的土地，除了李嗣涔名下
    的10分之1 外，其他的都被甲○○有關的人持有，例如甲○○的女兒丁雅寧，及其研究室工作人員胡紹芬等。」，應非
    被告丁○○之本意，且依證人丙○○同日所證：「（問：報
    導要出刊之前內容有無讓二位被告有機會先看過？）沒有。
    （問：出刊報導內容是如何被告於受採訪之時會不會知道？
    ）不會。」（見同上筆錄），足認此部分縱有不實，亦難歸
    責被告。至系爭報導標題：「甲○○12年前吸金7 億6000萬
    元，300 多名台大教授指控被騙建屋」，據證人丙○○證述
    ：「（問：原證一上面大標題所載，妳所撰寫的依據為何？
    ）這是編輯根據我當時採訪時拿回去的書面證據及採訪所得
    綜合我的文章所下的標題。」（見同上筆錄）等語，顯與被
    告無涉，應甚明確。
  (四)綜上，系爭開發案與公共利益有關，且為可受公評之事，被
    告等受訪時，就事實陳述與意見表達夾論夾敘，惟所述事實
    部分，基於上揭說明，足認為被告等確有相當理由信其為真
    實；至就意見發表部分，本院另審酌大專教協提出之回復原
    狀事件審理中，原告乃具結證述：「（問：有無受各訂戶之
    委託授權？有多少訂戶？有無授權書？）簽約後，土地尚未
    買齊，只有177 戶授權，有授權書．．（問：是否曾受深坑
    大專教師社區訂戶之委任？）是委任中華民國大專教師協會
    。」，有臺灣高等法院86年上字第1906號案件準備程序筆錄
    在卷足稽，詎大專教協嗣於另案被訴確認委任關係不存在等
    事件中，自始主張無委任關係存在，此有臺灣高等法院93年
    上字第638 號判決附卷可按，被告等因而對系爭開發案心生
    懷疑，當非全然無據，亦難認其動機以毀損原告之名譽為目
    的。是揆諸首揭說明，尚難謂係不法侵害他人之權利，自亦
    無令負侵權行為損害賠償責任。
三、本件原告請求被告等應負損害賠償責任，均屬無據，應予駁
    回；其假執行之聲請，亦因失所依附，爰併駁回之。
據上論結，本件原告之訴為無理由，依民事訴訟法第七十八條，
判決如主文。
中    華    民    國    97    年    1     月    25    日
                  民事第四庭  法  官  王幸華
以上正本係照原本作成。
如對本判決上訴，須於判決送達後20日內向本院提出上訴狀。
中    華    民    國    97    年    1     月    25    日
                              書記官  江虹儀


司法院資訊處製作；財團法人民間司法改革基金會備份。
